臺灣高等法院刑事判決　　　　　　　　　　　　九十二年度上更（二）字第八一０號
　　上　訴　人
　　即　被　告　甲○○
　　選任辯護人　杜英達律師
　　　　　　　　謝啟明律師
右上訴人因妨害秩序案件，不服臺灣臺北地方法院八十七年度訴字第一六一七號，中
華民國八十八年三月二十九日第一審判決（起訴案號：臺灣臺北地方法院檢察署八十
七年度偵緝字第二二九號）提起上訴，經判決後，由最高法院第二次發回更審，本院
判決如左：
    主  文
上訴駁回。
    事  實
一、甲○○綽號「牛奶」，早年即參加「松聯幫」組織，該「松聯幫」原在台北市松
    山地區一帶活動，下設有「龍、虎、獅、豹」等堂口，有內部管理結構，係具有
    集團性、常習性及脅迫、暴力性之組織，乃以犯罪為宗旨之結社，約於民國七十
    三年間起，該幫由甲○○主持，地位為「幫主」，帶領之幫眾有乙○○、戊○○
    、吳仕傑、黃育信（以上均已自首脫離組織或業經起訴）等數十人，迄八十年間
    始改由覃世維（已死亡）主持，因而淡出松聯幫；雖自組織犯罪防制條例於八十
    五年十二月十一日經總統令公布之日起，並無甲○○繼續參與首謀松聯幫活動之
    事證，然甲○○迄今仍未依規定向警察機關自首辦理解散登記、脫離「松聯幫」
    之組織。
二、案經台北市政府警察局移送台灣台北地方法院檢察署檢察官偵查起訴。
    理      由
一、訊據被告甲○○固不否認認識乙○○、吳仕傑、覃世維及其他「松聯幫」之成員
    ，惟否認有參與松聯幫，辯稱：我以前在台北市○○○路○段開設舞廳時，也就
    是一清專案前，吳仕傑之友人因與他人打架，請我出面處理而認識吳仕傑，但後
    來我沒有處理；而乙○○是因我住在台北市○○路之鄰居而認識；至於覃世維幾
    年前在大陸的西餐廳被槍殺死亡。我並未參加或帶領「松聯幫」在松山一帶活動
    ，亦非幫主，也不知幫主是誰云云。惟查：
(一)「松聯幫」崛起於七十四年間，設有幫規、分堂等組織架構，該幫內部管理層級
    計分幫主、大哥（高層幹部）、分堂堂主（或隊長）、成員等，其幫主係由幫中
    高層幹部及各分堂堂主共同推舉產生，該幫係一具嚴密組織之集團，因各警察機
    關歷年查獲其成員涉及流氓及刑事案件多起，該幫成員有常習、集團、暴力犯罪
    及破壞社會秩序之虞，爰以不良幫派列管，並作為犯罪偵查之參考情資，松聯幫
    成員所從事之犯罪組織活動以傷害、恐嚇取財、槍砲、麻藥、走私、盜匪、妨害
    自由、重利等案件較多，有內政部警政署刑事警察局八十七年十一月十日刑檢字
    第八四四００號函、八十八年二月一日刑檢字第五三０三號函各一紙在卷可稽（
    見原審卷第二十四、五十九頁）；證人即台北市政府警察局承辦之分隊長陳明傑
    於本院前審調查結證稱：本案是據自首脫離幫派的筆錄整理出來移送的，松聯幫
    之組織系統表及成員名冊二份資料，是由承辦之大安分局列管後移來的，因幫派
    分子的隱密性都很高，只能從一些刑案資料去蒐集，不一定每一個幫派份子都有
    紀錄等語（本院上訴卷第七十七頁），另證人即台北市政府警察局大安分局小隊
    長林能昌亦於本院前審審理時到庭作證，說明「松聯幫」成立之背景、內部組織
    堂口、及從事犯罪活動為其經費來源等情（見本院上訴卷第九十七頁），復有警
    局多年就松聯幫蒐證所得之組織系統表及成員名冊附卷足資佐證（見二四八四八
    號偵查卷第十七、十八頁）；且竹聯幫、天道盟、四海幫、松聯幫等幫派份子，
    不時糾眾滋事而為警方查獲，為媒體報章所一再報導，此已屬公眾周知之事實，
    則「松聯幫」係一以犯罪為宗旨之結社，堪以認定。
(二)其次即應審酌被告是否確有首謀參與以犯罪為宗旨之松聯幫？證人丙○○於警局
    自首脫離「松聯幫」時雖證稱：「我於七十二年十一月間在台北市松山區經丁○○介紹加入松聯幫」、「我參加松聯幫，當時是經丁○○介紹，只認識主持人甲○○（綽號牛奶），後因演藝事業都在香港，沒有在台灣，所以沒有聯絡，現還
    有何人參與我不清楚」、「我是參加松聯幫，從前是由甲○○，因我在國外時間
    很久（七十七年出境香港至八十五年十一月始回台灣），現由誰領導我不清楚」
    等語（見二四八四八號偵查卷第四頁背面至第五頁），然證人丙○○嗣屢傳未到
    ，不能於審判中為有效之詰問以察其證言與事實是否相符，已難盡信，且依證人
    丙○○於警詢時之證述，證人丙○○之所以會加入松聯幫係由於丁○○之引進，
    本院為究明證人丙○○警詢證述之真實性，乃查詢台灣地區名為「丁○○」者，
    經查詢結果僅有一人，且丁○○並無任何犯罪紀錄，此有丁○○之法務部戶役政
    連結作業系統表、台灣高等法院全國一般前案紀錄查詢表各一件在卷可稽，本院
    復囑託台灣高雄地方法院訊問證人丁○○是否認識丙○○、甲○○？及有無介紹
    丙○○加入松聯幫？證人丁○○結證稱：我不認識丙○○、甲○○，亦未介紹丙○○加入松聯幫等語，則證人丙○○於警詢時所證述之其係經由丁○○之引進始
    加入松聯幫云云，亦失憑信，證人丙○○於警詢時證述被告係松聯幫之主持人云
    云，即難遽以採信；至於台北市政府警察局八十八年七月二十六日北市警刑預字
    第八八二六０五八五００號函載明列管不良幫派組合及關於「松聯幫」甲○○列
    管資料、台北市政府警察局大安分局九十二年十二月十九日北市警安分刑字第０
    九二六五四九四八００號函附之松聯幫組合基本資料表、成員名冊暨甲○○資料
    表等件，均為警局根據歷來查獲之刑案事證所列管，充其量僅能證明松聯幫係屬
    一以犯罪為宗旨之結社，至於其所列管之被告為松聯幫前幫主之情，則應屬傳聞
    證據，依法仍不得採為證據，是證人丙○○於警詢時之證述及警察機關之幫派列
    管資料尚難資為不利被告之證明。
(三)然犯罪幫派組織，具有集團、組織、暴力之性質，警方要明瞭幫派之幫派負責人
    及成員之管道，除非派警臥底，否則祇能依賴秘密證人或幫眾之供述，而幫眾多
    因忌憚遭幫派之報復，對於幫派內部之組織、成員，甚或幫主，大多守口如瓶，
    以免惹禍上身，實難期待有諸多之線索可供按圖索驥，故偵辦或審理組織犯罪之
    案子，即使僅有幫派份子一人之單一供述，然該幫派份子之供述倘係具有可信性
    ，而足以使本院產生有罪之確信，仍足做為認定被告犯罪之證據；證人即前松聯
    幫成員乙○○於台北市政府警察局刑事警察大隊自首脫離「松聯幫」時已明白證
    稱：「我是於民國七十三年大約二月由牛奶姜（甲○○）引我加入（松聯幫）的
    」、「民國七十三年是由甲○○（牛奶）所主持，後來約民國八十年換覃志偉主
    持指揮，八十四年覃志偉過世後就停頓了」、「民國七十三年在台北市松山區由
    我們大哥外號『牛奶』為首，將我們聚在一起，而成立『松聯幫』，有管理結構
    ，但我們沒有犯罪」等語（見二四八四八號偵查卷第十三頁及十四頁背面），嗣
    證人乙○○於偵查時改證稱：「（問：你在七十三年二月間由綽號牛奶之甲○○
    引介參加松聯幫？）不是，是由覃志偉帶我們加入松聯幫的」、「（問：當時松
    聯幫幫主是否甲○○？）當時是誰，我不知道」、「（經向警方自首時，是否有
    說過你是由甲○○引進入松聯幫？）沒有」、「（你有無說當時幫主是甲○○，
    後來才由覃志偉接任？）沒有」等語（見二二九號偵緝卷第七十一至七十三頁）
    ，於本院前審調查時亦改稱：「我是七十四年加入松聯幫的，當時是跟著覃志偉
    。（警詢）筆錄後的簽名好像不是我簽的」等語（見本院上訴卷第七七頁）。雖
    證人乙○○對於被告是否有參加松聯幫及曾為幫主一節，其前後供述已有不一，
    然按證人先前不一致之陳述與一般傳聞陳述有兩個主要不同，第一，審判外陳述
    之人現正於法院作證，第二，該審判外的陳述，與審判中之證詞相較，極具證據
    價值，而傳聞陳述不得為證據的主要理由，在於審判外之陳述未經具結、未經詰
    問、裁判者又未能親自見聞，有真實性之疑慮，證人先前不一致之陳述，亦為審
    判外之陳述，未經具結、未經詰問、裁判者亦未能親自耳聞陳述時之情狀，惟此
    時與一般審判外之陳述有所不同者，該證人正在法院作證，正處於被要求具結作
    證之狀態，裁判者得親自觀察證人前後陳述不一致之反應，以判斷究竟先前之陳
    述較為可採，亦或現在之陳述較為可採，亦即裁判者依據證人審判中之陳述來決
    定證人審判外不一致之陳述是否可採，就詰問而言，因證人現於法院作證，被告
    及其選任辯護人得對證人詰問，不但得詰問現在之證詞，亦得詰問其先前陳述之
    瑕疵，亦得以其先前陳述予以彈劾證人證詞之可信度，故等於亦已對於先後不一
    致之陳述為詰問。再就證據之價值而言，一般認為證人為先前陳述時，離案發事
    實的時間較近，證人之記憶較清晰，且干擾證人之諸多因素較嗣後審判時為少，
    當時之陳述較審判中之陳述更具證據價值，因此刑事訴訟法於九十二年二月六日
    修正時特增訂第一百五十九條之二：「被告以外之人於檢察事務官、司法警察官
    或司法警察調查中所為之陳述，與審判中不符時，其先前之陳述具有較可信之特
    別情況，且為證明犯罪事實存否所必要者，得為證據」之規定，將證人先前不一
    致之陳述，視為傳聞法則之例外而承認其證據能力；而本件如前所述，被告否認
    係松聯幫之幫主，證人丙○○之證據又乏可信度，警方之情資亦屬傳聞，則證人
    乙○○之陳述應係為證明被告有無首謀參與以犯罪為宗旨之結社之犯行存在所不
    可或缺之證據，且証人乙○○係因主動前往刑事警察大隊自首並脫離松聯幫而為
    警制作警詢筆錄，故證人乙○○於警詢中之陳述業已符合傳聞法則例外之「必要
    性」、「特信性」原則，具有證據能力。其次即應審究證人乙○○於警詢或偵查
    、本院前審之歷次證述以何者較為可採？證人乙○○係主動前往台北市警察局刑
    警大隊自首脫離松聯幫犯罪組織，此業據證人乙○○於警詢時供承在卷，並有證
    人乙○○書寫之脫離犯罪組織切結書一紙在卷可稽（見二四八四八號偵查卷第十
    五、十六頁），證人乙○○於偵查時證稱：「（制作筆錄時，刑警有對你刑求或
    施壓？）沒有」、「（你對警詢筆錄有看過後才簽名按指印？）有的」等語（見
    二二九號偵緝卷第七十二頁背面），證人乙○○於本院審理時亦證稱其係因八十
    五、八十六年間，政府宣導幫派解散自首不起訴，因而主動前往辦理脫離幫派之
    情，證人乙○○既係主動前往警察機構自首脫離松聯幫之犯罪組織，其於警詢時
    之陳述當然出之真誠，且其未能預料供出前任幫主，將使前任幫主遭受刑事訴追
    ，故證人乙○○於警詢時之陳述係出乎真誠，亦未衡量其陳述之利害得失，證人
    乙○○於警詢時之供述自堪採信，本院復向最高法院調閱戊○○等十六人（含乙○○）違反組織犯罪條例案卷全卷，對照其餘十五名主動前往自首脫離松聯幫之
    幫眾朱偉立、陳德明、王國棟、陳達人、黃育信、賀方毅、李健成、戊○○、張
    啟瑞、陳東海、曾建勳、徐朝輝、鄧舜展、陳德鈞、王豪華在警詢時均僅供稱松
    聯幫之幫主覃志偉，而未提及前任幫主為何人，顯然證人乙○○於警詢時之陳述
    絕非出於警方刻意誘導故入被告於罪，否則衡情警方自可要求其餘前往自首脫離
    松聯幫之幫眾為同一之陳述，且被告供承其與證人乙○○係鄰居，並未提及其與
    證人乙○○有何仇恨怨隙，而證人乙○○亦證述其與被告係屬鄰居，互無任何仇
    恨怨隙，此為證人乙○○為本院審理時結證在卷，證人乙○○自無任意設詞誣陷
    被告之理，甚且證人乙○○在其所親自書寫之脫離犯罪組織切結書上亦明載介紹
    人為牛奶，直屬領導人為牛奶，此有該切結書一紙在卷可稽（見二四八四八號偵
    查卷第十六頁）。益徵證人乙○○於警詢時其能鉅細靡遺將松聯幫之幫主沿革予
    以陳述，其可信度顯然極高，證人乙○○於警詢時之陳述，顯然係出於主動自首
    脫離松聯幫時，基於一時熱忱，加以未衡量利害，而據實陳述之事實；至於證人
    乙○○於偵查時雖改稱不知松聯幫之幫主為何人，然證人乙○○既為松聯幫人，
    且加入松聯幫至宣告脫離該幫派，其間亦已十餘年，衡情豈有不知歷任幫主為何
    人之理，證人乙○○於偵查時之證述顯違常情，嗣證人乙○○於本院前審雖又稱
    警詢筆錄之簽名非其所簽云云，然本院將向最高法院所調閱前開刑事案件之乙○○警詢筆錄原本之簽名（編為乙類）與證人乙○○在台灣台北看守所、台灣宜蘭
    監獄之簽名及乙○○在本院前審做證時之簽名（編為甲類）送請法務部調查局鑑
    定結果，甲類字跡與乙類字跡筆劃特徵相同，此有法務部調查局九十三年五月十
    四日調科貳字第０九三００一九一０七０號鑑定通知書一紙在卷可稽，足認乙○○警詢筆錄末行之簽名確係出自證人乙○○之親筆，是證人乙○○所稱警詢筆錄
    之簽名非其親簽云云，亦非真實。證人乙○○於偵查、本院前審之證述或稱不知
    前任幫主為何人或稱警詢筆錄之簽名非其所簽云云，無非證人乙○○已知悉其警
    詢供述之嚴重性，基於護主心切，為求翻異其警詢時之陳述，資以掩飾被告，而
    一再為違反常理、反乎真實之證述，證人乙○○於警詢時之證述確為真實，已臻
    明確。
(四)綜上：本院依據證人即松聯幫成員乙○○於台北市政府警察局刑事警察大隊辦理
    自首脫離松聯幫之陳述，已足以認定被告確有加入並曾為松聯幫幫主之情，被告
    所辯其非松聯幫前幫主云云，即屬無據，事證明確，被告犯行堪以認定。然司法
    院大法官會議於九十二年一月二十四日著成釋字第五五六號解釋，明示「組織犯
    罪防制條例乃以防制組織型態之犯罪活動為手段，達成維護社會秩序及保障個人
    法益之目的。該條例第三條第一項及第三項所稱之參與犯罪組織，指加入犯罪組
    織成為組織之成員，而不問參加組織活動與否，犯罪即屬成立，至其行為是否仍
    在繼續中，則以其有無持續參加組織活動或保持聯絡為斷，此項犯罪行為依法應
    由代表國家追訴犯罪之檢察官負舉證責任。若組織成員在參與行為未發覺前自首
    ，或長期未與組織保持聯絡亦未參加活動等事實，足以證明其確已脫離犯罪組織
    者，即不能認其尚在繼續參與。司法院釋字第六十八號解釋前段：『凡曾參加叛
    亂組織者，在未經自首或有其他事實證明其確已脫離組織以前，自應認為係繼續
    參加』，係針對懲治叛亂條例所為之釋示，茲該條例已經廢止，上開解釋併同與
    該號解釋相同之司法院其他解釋（院字第六六七號、釋字第一二九號解釋），關
    於參加犯罪組織是否繼續及對舉證責任分擔之釋示，與本件解釋意旨不符部分，
    應予變更」，已難引用上開釋字第六十八號解釋，謂參加犯罪為宗旨之結社者，
    一經參加即屬成立，在未經自首或有其他事實證明其確已脫離組織以前，自仍應
    認為繼續參加；本件被告自八十年間起即常居國外，於國內居住期間時常中斷，
    此有被告之出入境紀錄在卷為憑，又被告於最近五年內亦無何具體之犯罪紀錄，
    僅由台北市政府警察局依內政部警政署函頒「不良幫派組合調查處理實施要點」
    規定予以列管而已，有內政部警政署刑事警察局（八八）刑檢字第五三○三號函
    、台北市政府警察局大安分局九十三年五月二十八日北市警安分刑字第０九三六
    二三三六四００號函附卷可稽，查無積極證據足以證明被告自組織犯罪防制條例
    自八十五十二月十一日總統令公布之日起，持續參與松聯幫活動或與之保持聯絡
    之繼續參與松聯幫活動之事證，併此敘明。
二、被告確有事實欄一、所載之參與首謀松聯幫之犯罪結社，核其所為係犯刑法第一
    百五十四條第一項後段之首謀參與犯罪結社罪（按參與犯罪結社罪，一經參與，
    犯罪固屬成立，因無從證明上開被告自組織犯罪防制條例八十五年十二月十一日
    制定公布時起仍持續參加組織或與之保持聯絡，難認上開被告尚屬繼續參與，故
    無組織犯罪防制條例之適用，又組織犯罪防制條例第三條第一項前段規定之主持
    、指揮犯罪組織罪，係刑法第一百五十四條第一項後段之特別規定，且法定本刑
    較重，被告行為後法律有變更，依刑法第二條第一項但書，應適用最有利於行為
    人之刑法第一百五十四條第一項後段之罪處斷）。
三、原審以被告罪證明確，適用刑法第一百五十四條第一項後段，審酌其品行、犯罪
    之動機、目的、手段、所生治安之危害、犯罪後之態度，及被告早已淡出松聯幫
    等一切情狀，量處有期徒刑一年六月，以示懲儆，認事用法及量刑均無不當，被
    告上訴意旨空言否認犯行，為無理由，應予駁回。
據上論斷，應依刑事訴訟法第三百六十八條，判決如主文。
本案經檢察官賴俊雄到庭執行職務。
中　　　華　　　民　　　國　　九十三　　年　　　七　　　月　　二十一　　日
                              臺灣高等法院刑事第二十四庭
                                  審判長法  官  陳  貽  男
                                        法  官  陳  憲  裕
                                        法  官  徐  世  禎
右正本證明與原本無異。
如不服本判決，應於收受送達後十日內向本院提出上訴書狀，其未敘述上訴之理由者
並得於提起上訴後十日內向本院補提理由書（均須按他造當事人之人數附繕本）。
                                        書記官  陳  玲  憶
中　　　華　　　民　　　國　　九十三　　年　　　七　　　月　　二十一　　日
